臺灣高等法院高雄分院民事判決         100年度選上字第10號
上  訴  人  杜正國
訴訟代理人  張清雄律師
            蔡孟珊律師
被上訴人    陳文平
訴訟代理人  李淑欣律師
上列當事人間當選無效事件，上訴人對於民國100 年4 月21日臺
灣高雄地方法院99年度選字第1 號第一審判決提起上訴，本院於
100 年7 月27日言詞辯論終結，判決如下：
    主  文
上訴駁回。
第二審訴訟費用由上訴人負擔。
    事 實 及 理 由
一、上訴人起訴主張：伊與被上訴人皆係第1 屆高雄市鼓山區龍
    井里（下稱龍井里）里長候選人，於民國99年11月27日舉行
    投票。被上訴人於投票日前1 日即99年11月26日晚間9 時許
    ，為意圖使伊不當選，明知伊並未於龍井里內之排洪池內興
    建圍牆，而僅係於施工期間暫設圍籬，俟工程結束後即予以
    拆除，並非經里民抗爭或其他因素始行拆除，且伊於擔任里
    長12年任內，未曾因施政過失致龍井里淹水之情事，竟製作
    內載：「里長不重視里民之生命財產安全，將排洪池內築起
    圍牆興建（噴）水池，圍牆高度只差0.45公分就頂到橫樑（
    如圖），若遇大雨洪水如何排出，必造成大淹水，經里民強
    烈聯名抗爭及張省吾議員在議會質詢市長，才拆除圍牆，要
    不然98年（88水災）龍井里有可能變成水鄉澤國，這樣里長
    不重視里民生命財產安全，應該換人做看嘜，請支持陳文
    平來建設龍井里」等不實文詞之文宣（下稱系爭文宣），而
    散布不實言論，而影響妨害伊競選。爰依公職人員選舉罷免
    法（下稱公職人員選罷法）第120 條第1 項第2 款規定，聲
    明請求宣告被上訴人於第1 屆龍井里里長之當選無效。
二、被上訴人則以：系爭文宣之內容並無不實，興建水池並未經
    里民之同意，而是上訴人配合市政府之政策施作；嗣亦有市
    議員曾就此事在議會質詢市長，當地里民亦確曾聯名抗爭，
    而該水池亦在里民抗爭與議員在議會質詢後始拆除，故系爭
    文宣之內容確有所本，並無不實；且依上訴人於原審開庭時
    所述，其亦贊同興建水池，並承認有興建圍牆，益證系爭文
    宣內容並無不實；至系爭文宣中有關圍牆與橫樑距離所載0.
    45「公分」，實為「公尺」之筆誤，伊校稿時未發現上開疏
    失，惟內容已載明詳如附圖，若民眾一併參考系爭文宣中之
    圖示即得明白，故伊並非惡意攻擊原告；再者，伊未於系爭
    文宣中指稱上訴人於擔任里長任內有淹水，僅是質疑若興建
    圍牆可能會淹水等語，資為抗辯。
三、原審經審理後，為上訴人敗訴之判決，上訴人不服，提起上
    訴，並於本院聲明請求：(一)原判決廢棄；(二)宣告被上訴人於
    第1 屆龍井里里長選舉之當選無效；(三)第一、二審訴訟費用
    由被上訴人負擔。被上訴人則於本院聲明：(一)上訴駁回；(二)
    第二審訴訟費用由上訴人負擔。
四、兩造不爭執事項：
  (一)兩造均係第1 屆龍井里之里長候選人，經於99年11月27日舉
    行投票，高雄市選舉委員會於同年12月2 日公告被上訴人當
    選為龍井里里長。上訴人於同年12月3 日提起本件當選無效
    之訴，並未逾越公職人員選罷法第120 條第1 項所定之30日
    期限。
  (二)系爭文宣係被上訴人製作並發放。
五、兩造爭點：
    被上訴人於投票日前發放系爭文宣，是否構成公職人員選罷
    法第120條第1項第2款規定之情事？
    按當選人有下列情事之一者，選舉委員會、檢察官或同一選
    舉區之候選人得以當選人為被告，自公告當選人名單之日起
    30日內，向該管轄法院提起當選無效之訴：... 二對於候選
    人、有投票權人或選務人員，以強暴、脅迫或其他非法之方
    法，妨害他人競選、自由行使投票權或執行職務，此為公職
    人員選罷法第120 條第1 項第2 款所明定。而所指非法之方
    法，係指其他法律所不允許，且與強暴、脅迫相當，在客觀
    上足以妨害他人競選或自由行使投票權者，始足當之。經查
    ：
  (一)上訴人主張被上訴人於投票日前1 日晚間9 時許已瀕競選活
    動期間屆至之際始發放系爭文宣，致伊已無從澄清系爭文宣
    內容不實，而妨害伊競選等語。而被上訴人固不爭執系爭文
    宣係其製作並散發，惟否認係於投票日前1 日9 時許發放，
    辯稱其於投票日前3 天即散發等語（本院卷第60頁）。而上
    訴人並未能舉證證明被上訴人確係於投票日前1 日晚間9時
    許始散發系爭文宣，則上訴人主張伊無從向選民澄清系爭文
    宣所載不實內容云云，即難認可信。
  (二)其次，高雄市政府因認「高雄市鼓山區龍井社區○○○○○
    道」（下稱系爭登山步道）係重要觀光景點，原規劃設計欠
    缺整體景觀規劃、材質選用不當，無法凸顯該觀光景點特色
    ，且常致登山客滑倒受傷，擬進行改善工程，而於97年3 月
    中旬，由工務局、建設局等市府局處會同時任龍井里里長之
    上訴人，勘查實地情況，並作成會勘結論，決定該改善工程
    評估規劃時，應尋求社區發展協會等地方團體就蓄洪池藏污
    納垢等問題之共識，再研商評估；高雄市政府工務局、建設
    局並於97年4 月間2 度假龍井里活動中心，舉行整體規劃簡
    報說明等會議，上訴人均出席與會，此有會勘紀錄、會議紀
    錄在卷可稽（見原審卷第215-218 頁、第160-163 頁）。嗣
    承包商於97年8 月間施作系爭登山步道改善工程時，在系爭
    登山步道前之蓄洪池（下稱系爭蓄洪池）內設置板模圍籬，
    龍井里里民因認系爭蓄洪池已往於雨季可發揮滯洪功效、擋
    阻自壽山排下之大量雨水，避免該里淹水，倘系爭蓄洪池內
    基礎地面墊高，滯洪功能恐將喪失，而於97年9 月4 日集結
    工地抗議，高雄市政府工務局養工處乃決定立即停工；其後
    ，經龍井里里民於97年9 月21日聯署向高雄市長、工務局長
    、建設局長及市議員張省吾陳情，求為停止在系爭蓄洪池內
    興建噴水亭，並抽除系爭蓄洪池南、北兩側先前即已施設之
    大型鋼筋水泥柱，以利急速洩洪；市議員張省吾並於97年9
    月25日高雄市議會第7 屆第4 次定期大會中就此陳情內容質
    詢市長、工務局長、建設局長，經其等允諾完工後系爭蓄洪
    池基礎底面必將較原底面低，且願抽除系爭蓄洪池內4 支大
    型鋼筋水泥柱，以上各節亦有剪報2 紙、龍井里里民聯署陳
    情書、會議紀錄在卷足憑（原審卷第176 、177 頁；第147-
    151 頁；第221-227 頁）。
  (三)基上可知，系爭蓄洪池內施置圍籬、停工等經過，係經龍井
    里里民親身見聞並參與，其等就系爭蓄洪池內之模板圍籬係
    高雄市政府委由包商築設，知之甚明，縱系爭文宣內敘稱：
    「... 『里長』將排洪池內築起圍牆興建水池... 」，亦當
    不至使龍井里里民誤認係上訴人個人興築該等模板圍籬。又
    由上訴人自97年3 月起，即會同高雄市政府相關局處人員勘
    查系爭登山步道改善工程之現地狀況，明悉關於系爭蓄洪池
    之規劃評估須尋求里民之共識，並參與多次說明或協調會議
    ，就該改善工程之整體規劃設計應有相當之認知，惟其迄至
    龍井里里民於97年9 月4 日發動抗爭前，並無任何主動代里
    民表達關切或疑議之作為；且於97年9 月5 日高雄市政府召
    開之協議會議中表示伊認為高雄市政府已做好完善規劃，對
    停工相當無奈，此有剪報資料在卷足稽（見原審卷第177 頁
    ）。則系爭文宣內敘稱之前引文詞，與上訴人所表現出支持
    及容讓系爭蓄洪池內設置圍籬或其他設施之態度，並無明顯
    相悖；系爭文宣此部分用詞或嫌誇大，惟尚難認係不實。至
    上訴人雖援引高雄市政府養工處97年9 月17日寄發予伊之函
    文（見原審卷第158-159 頁），主張伊曾向高雄市政府反應
    里民之疑慮，並促請考量里民需求及安全性云云，惟核閱此
    函文所敘高雄市政府秘書處機要科移送該處辦理之時間係97
    年9 月9 日，而該時點已在龍井井里民97年9 月4 日集結抗
    爭之後，徵諸上訴人先前所表現出消極無作為及容讓興築圍
    籬之態度，此函文至多說明上訴人於事後迫於里民輿論之壓
    力而被動向高雄市政府轉達意見，然並無從據此即認上訴人
    反對系爭蓄洪池內設置圍籬等設施，或系爭文宣前引敘述與
    事實相左。
  (四)再者，被上訴人自承系爭文宣關於「圍牆高度只差0.45公分
    就頂到橫樑（如圖）」之敘述中，關於0.45公分乙節與事實
    不符。惟上開文詞已敘及圍牆與橫樑之距離「如圖」；而由
    系爭文宣所附照片圖示以觀，其內所呈現圍籬至橫樑之距離
    ，一般人均得輕易辨視兩者絕非僅相距0.45公分，此有系爭
    文宣在卷足稽（見原審卷第68頁）。是則，堪認系爭文宣此
    部分之文字敘述固與實際情況未合，惟系爭文宣附具之照片
    圖示已足以使人查知上述文詞係顯然錯誤，而不致受誤導，
    故系爭文宣此部分敘述並無從認係不實。復以，龍井里里民
    確曾於97年9 月4 日發動抗爭、於同年9 月21日聯署陳情，
    且市議員張省吾亦確曾於97年9 月25日之市政會議中質詢市
    長及相關局處人員；而系爭蓄洪池內施設之圍籬因龍井里里
    民抗爭而當場經決定停工，嗣後系爭蓄洪池內原已設置之大
    型鋼筋水泥柱亦經決定抽除4 支，俱如前述。故此，堪認龍
    井里里民之抗爭、聯署陳情及市議員張省吾在議會內質詢就
    系爭蓄洪池內圍籬之存續、整體蓄洪池之規劃建設，確已發
    生實質有效且合於訴求內容之影響。則系爭文宣內「經里民
    強烈聯名抗爭及張省吾議員在議會質詢市長，才拆除圍牆」
    等文詞，容屬概括而有欠精確，惟就系爭蓄洪池往後之建設
    狀況以觀，該等文字之意涵並未脫逸後續之實際發展狀況，
    而難認係屬不實。
  (五)末者，系爭文宣內所述「『若遇』大雨洪水如何排出，必造
    成大淹水」、「要不然98年（88水災）龍井里『有可能』變
    成水鄉澤國」等詞，均係假設性語氣之陳述，非在指涉具體
    發生過之事實，且為一般閱讀者所易於分辨、明瞭，而顯無
    不實可言。
  (六)綜合前述，系爭文宣整體內容尚難認係不實。遑論，系爭文
    宣之散發，與強暴、脅迫等手段並不相當，且客觀上亦不足
    限制或剝奪投票權人自由行使投票權，或妨礙上訴人競選，
    而顯與公職人員選罷法第120 條第1 項第2 款規定之要件有
    間。被上訴人於投票日前散發系爭文宣，並無從構成上開規
    定之情事，堪予認定。
六、從而，上訴人主張本於公職人員選罷法第120 條第1 項第2
    款規定，請求宣告被上訴人於第1 屆龍井里里長之當選無效
    ，為無理由，不應准許。原審為上訴人敗訴之判決，並無不
    合。上訴意旨指摘原判決不當，求予廢棄改判，為無理由，
    應予駁回。
七、據上論結，本件上訴為無理由，依民事訴訟法第449 條第1
    項、第78條，判決如主文。
中    華    民    國   100    年    8     月    17    日
                            民事第三庭
                                審判長法官  張國彬
                                法      官  吳登輝
                                法      官  甯  馨
以上正本證明與原本無異。
本件不得上訴。
中    華    民    國   100    年    8     月    17    日
                                書  記  官  施耀程